【裁判字號】    90,上訴,3522
【裁判日期】    901221
【裁判案由】    偽造有價證券等
【裁判全文】
臺灣高等法院刑事判決                            九十年度上訴字第三五二二號
    上  訴  人  臺灣新竹地方法院檢察署檢察官
    被      告  丁○○
    選任辯護人  葉天昱
右上訴人因被告偽造有價證券案件，不服臺灣新竹地方法院九十年度訴字第一八五號
，中華民國九十年八月二十四日第一審判決（起訴案號：臺灣新竹地方法院檢察署八
十九年度偵字第三二五二號）提起上訴，本院判決如左：
    主  文
原判決撤銷。
丁○○連續共同意圖供行使之用，而偽造有價證券，處有期徒刑參年貳月。
票號二二七一四０號面額三百萬元本票上偽造發票人「信助營造工程有限公司法定代
理人戊○○」（發票人欄盜蓋「信助營造工程有限公司」及「戊○○」印文各乙枚）
部分；票號00000000號面額一百萬元本票上偽造發票人「信助營造工程有限
公司法定代理人戊○○」（發票人欄盜蓋「信助營造工程有限公司」及「戊○○」印
文各乙枚暨偽造「戊○○」署押乙枚）部分，均沒收。
    事  實
一、丁○○與乙○○（通緝中）於民國（以下同）八十七年間為夫妻，丁○○為戊○○之子，戊○○登記為信助營造工程有限公司（下稱信助公司）名義上負責人，
    丁○○與乙○○分別為該公司之股東及董事，經戊○○之同意各持有信助公司及
    負責人戊○○印章供簽發票據之用，乙○○並實際參與信助公司之經營，嗣戊○○於八十七年八月三日死亡，公司尚未變更負責人仍繼續經營。丁○○與乙○○
    明知戊○○死亡後，戊○○之授權行為已告終止，無以信助公司負責人戊○○簽
    發公司票據之權利，丁○○與乙○○為信助公司財務之週轉，由丁○○經代書丙○○原向庚○○之兄己○○洽借款項三百萬元，三個月為一期，利率為月息三分
    ，己○○因無現金，乃推介其弟庚○○貸予丁○○，庚○○答應後，丁○○、庚○○、己○○、乙○○等人相約於八十七年九月二十四日，在新竹市○○路一三
    九號丙○○代書事務所（兼營房屋仲介）辦理借款事宜，乙○○竟仍與丁○○基
    於意圖供行使之用，冒用信助公司負責人戊○○名義簽發票據之犯意聯絡，由乙○○依丁○○與庚○○兄弟接洽借貸金額，於八十七年九月二十四日前某日，在
    信助公司營業地址冒用信助公司負責人戊○○名義，蓋用信助公司及負責人戊○○印章與乙○○為共同發票人之票號二二七一四０號面額三百萬元本票一張備用
    ，於上開時日洽談借款時，因庚○○要求預扣利息，致所借款項不足支應，臨時
    追加借款一百萬元，再由乙○○當場簽發票號、發票人不詳面額一百萬元本票一
    張，計四百萬元，交付庚○○作為擔保，所借款項扣除利息三十六萬元，旋即由
    己○○於當日下午二時十七分前往中國信託銀行將三百六十四萬元電匯至信助營
    造工程有限公司的帳戶內。過二日即八十七年九月二十六日，庚○○發現乙○○
    所簽發票號不詳面額一百萬元本票一張未蓋乙○○章，將票持往頭份信中公司交
    給丁○○補正，因乙○○行蹤不明，屢催未補，經庚○○嚴詞催告，丁○○始承
    上開偽造信助公司負責人戊○○名義簽發票據之概括犯意，自行以其持有信助公
    司及負責人戊○○印章，於八十七年十一月二日在頭份鎮○○路四十五號信中建
    設股份有限公營業地址簽發票號00000000號面額一百萬元，蓋用信助公
    司及負責人戊○○印章並冒簽戊○○署押（簽名）與丁○○為共同發票人之本票
    一張交付庚○○作為擔保，以此方式使庚○○因此陷於錯誤，而借得四百萬元（
    預扣三個月利息後為三百六十四萬元）。嗣後二紙本票經屆期提示均未兌現，又
    拒絕付款，經庚○○聲請法院裁定本票強制執行，惟經改組後信助公司提起確認
    本票債權不存在之訴獲勝訴後，庚○○始知受騙。
二、案經庚○○訴請臺灣新竹地方法院檢察署檢察官偵查起訴。
    理  由
一、被告丁○○之供述及辯解：
    訊據被告丁○○固不否認簽發本件本票，惟否認有何偽造之犯行，辯稱伊父親戊○○在生前即交付印鑑章要伊代為簽發票據，本件壹佰萬元本票是信助公司當時
    的實際負責人乙○○在向告訴人借款後始吩咐伊簽發的，且伊並未詐欺告訴人，
    款項是借給信助公司，並匯入信助公司帳戶云云。
二、認定犯罪事實所憑之證據及理由：
（一）被告丁○○、訴外人乙○○分別以信助公司前任法定代理人名義共同簽發本票
      之事證：
      告訴人持有被告丁○○蓋用信助公司及前任法定代理人戊○○章，並簽戊○○
      署押（簽名），與信助公司前任法定代理人戊○○共同簽發，發票日八十七年
      九月二十三日，未載付款地、到期日，面額新台幣（下同）一百萬元本票乙紙
      ，及同案被告乙○○蓋用信助公司及前任法定代理人戊○○章與信助公司前任
      法定代理人戊○○共同簽發，發票日八十七年九月二十四日，未載付款地，到
      期日八十七年十二月二十三日，面額三百萬元之本票乙紙，因到期後提示未獲
      付款，由告訴人分別就上開二紙本票聲請臺灣臺北地方法院於八十八年六月十
      六日以八十八年度票字第一四一七八號及八十八年二月二日以八十八年度票字
      第三一五五號民事裁定准予強制執行在案，業據被告丁○○供承在卷，並經證
      人己○○、庚○○指證無訛，復有本票二紙附卷足據。
（二）票號二二七一四０號面額三百萬元本票，票號00000000號面額一百萬
      元本票各一張之簽發人及簽發時地暨目的認定：
  １、被告丁○○及同案被告乙○○簽發本票之原因關係：
      被告丁○○為信助營造工程有限公司財務之週轉，經由代書丙○○原向庚○○
      之兄己○○洽借款項三百萬元，約定三個月為一期，利息是三分利。己○○沒
      有現金，就推介庚○○借給被告丁○○，庚○○答應後，被告丁○○、庚○○
      、己○○、乙○○等人於八十七年九月二十四日，在新竹市○○路一三九號丙○○代書事務所（兼營房屋仲介）處理借款事宜，因告訴人要求預扣利息，款
      項不足支應，臨時追加借款一百萬元，計四百萬元，扣除利息三十六萬元，旋
      即由己○○於當日下午二時十七分前往中國信託銀行將三百六十四萬元電匯至
      信助營造工程有限公司的帳戶內等情，業據被告丁○○供明（見本院卷第二十
      五頁、第四十六頁），核與庚○○、己○○所述情節相符（見本院卷第二十五
      頁、第二十六頁、第四十二頁），並有匯款申請書影本乙紙在卷足憑（見本院
      卷第五十二頁），堪認被告丁○○及同案被告乙○○係因信助營造工程有限公
      司財務之週轉，向庚○○借款四百萬元無訛。
  ２、簽發人、簽發本票及簽發時地之認定：
      被告丁○○於偵查中供稱：「（簽票何時簽的？）三百萬元（按指票號二二七
      一四０號面額三百萬元本票）是在九月份，是乙○○簽的，在台北開好：：一
      百萬元（按指票號00000000號面額一百萬元本票）是我開的，在頭份
      信中公司開的。」、「（這二章本票）公司章及負責人章都不一樣，公司是在
      中國農民銀行開戶，當時有二個印鑑章：：一個放在台北信助公司，一個放在
      頭份信中公司，一個乙○○開，一個我開。」（見偵查卷第三十三頁），於本
      院調查中供稱：「（問三百萬元的本票係何時、何地簽發的？）三百萬元的本
      票是乙○○簽發的，是在新竹簽發的，是我與乙○○去的，與己○○碰面的，
      是在八十七年九月二十四日或二十五日（案應係二十四日），在新竹市○○路
      一三九號的代書兼作仲介的地方談的，最先洽談是借三百萬元，但借款人要先
      預扣利息，所以借款才改為四百萬元，本票帶去時只有簽發三百萬元。」（見
      本院卷第二十五頁），又稱：「（問：參佰萬、壹佰萬元的本票何時簽的？在
      那裡簽的？）三百萬元的本票我不知道何時簽的，是我與乙○○要去代書那裡
      以前，跟庚○○見面前就簽好的，是乙○○在公司先行簽好三百萬元本票再帶
      到新竹市○○路一三九號的孫代書兼作仲介的事務所見面：：乙○○當時借三
      百萬元，己○○說要預扣利息，不夠支應，才借四百萬元的，實拿三百六十四
      萬元，之後就有匯款到信助公司。」（見本院卷第四十一頁、第四十二頁），
      此外，被告丁○○於偵查中復供承：曾簽發一張發票人為公司代表人戊○○之
      支票（按指票號00000000號面額一百萬元本票一張）交付戊○○（見
      偵查卷第二十頁），於本院調查中供稱：「（問你父親戊○○死亡後，你有開
      立支票或本票？）我有簽發本件壹佰萬元的本票（按指票號00000000
      號面額一百萬元本票）。」（見本院卷第二十四頁）、「這壹佰萬的本票（按
      指票號00000000號面額一百萬元本票）是事後補的。」（見本院卷第
      四十五頁）、「另外壹佰萬元的本票（即票號00000000號面額一百萬
      元本票），不是當場簽的，是事後補的，去孫代書事務所是在八十七年九月二
      十四日去的，壹佰萬元的本票是我簽發的，我是在我頭份鎮信中建設股份有限
      公司的營業地址簽的，信中公司營業住址是在頭份鎮○○路四十五號簽發壹佰
      萬元的，我是八十七年九月二十四日之後的一、二月後我才簽發給己○○的」
      （見本院卷第四十一頁），另據己○○於偵查中供稱：「原本一百萬元這張（
      按係票號不詳面額一百萬元本票）是信助公司及乙○○，但是乙○○部分忘了
      沒簽名或蓋章，就拿去給丁○○補乙○○簽名或蓋章，後來隔了很久，丁○○
      才拿出一百萬元這張（按係票號00000000號面額一百萬元本票）。」
      （見偵查卷第三十三頁反面），證人己○○、庚○○於本院調查中證稱：八十
      七年九月二十四日下午二點多在孫代書事務所，當時乙○○交付三百萬元、一
百萬元的本票（見本院卷第二十五頁、第二十六頁、第四十三頁），庚○○又
      證稱：我有看到乙○○在簽本票（係票號不詳面額一百萬元本票）（見本院卷
      第四十五頁），又證稱：：「（問：己○○從代書事務所回來，是否有跟你講
      ，從孫代書事務拿回來的二張本票，其中壹佰萬元的本票，乙○○有簽名，沒
      有蓋章？）證人己○○有跟我講，在八十七年九月二十五日跟我講的，己○○
      說壹佰萬元的本票（係票號不詳面額一百萬元本票）有乙○○的簽名，沒有蓋
      章，我就要求乙○○補章。」（見本院卷第四十五頁），己○○復證稱：「我
      當時也覺得很奇怪，為何開二張，但金額沒有錯，我是信任被告丁○○，沒有
      影印原先的壹佰萬元本票（指票號不詳面額一百萬元本票一張）：：這壹佰萬
      的本票（票號00000000號面額一百萬元本票）是事後補的，發票日是
      八十七年九月二十三日，但最先那一張發票日是八十七年九月二十四日（係票
      號不詳面額一百萬元本票），與三百萬元的本票是同一個時間。」（見本院卷
      第四十五頁），又證稱：「（前面那張壹佰萬元的本票是乙○○開的，我拿二
      張本票回去後，我在場沒有注意看那二張本票我就帶回去後，三百萬的本票（
      即票號二二七一四０號面額三百萬元本票）那一張乙○○有蓋章是共同發票，
      參佰萬是否當天簽發的我不敢確定，但借壹佰萬元是當天才提起的，那一張換
      發前的壹佰萬元本票（即票號不詳面額一百萬元本票）是乙○○在丙○○的代
      書事務所簽發的，因乙○○有簽名但沒有蓋章，我是在隔二天，就是在八十七
      年九月二十六日我就去找被告丁○○，到頭份的信中建設公司給被告丁○○看
      ，因我不認識乙○○，我就要求被告丁○○拿給乙○○補章，我交給被告丁○○去補章，他每天都有回台北，但被告丁○○都沒有將壹佰萬元的本票補章交
      還給我，我有催他一個多月，我就很生氣，我就去打電話給被告丁○○，我說
      今天你再不給我，我就去台北找你太太乙○○，是到八十七年十一月一日補給
      我，我就要到台北去找你太太乙○○，第二天我到被告丁○○的信中公司，被
      告丁○○就另外給我壹張本票（即票號00000000號面額一百萬元本票
      ），被告丁○○有蓋信助公司章及戊○○的章，沒有乙○○的發票章，但我要
      乙○○的蓋章，被告丁○○才說他太太跑了，且本票遺失了，我就拿另外壹張
    壹佰萬元的本票回去，還有被告丁○○也曾在偵查庭中有承認最先是開二張本
      票，另外壹佰萬元有交給被告丁○○去補章。」等語（見本院卷第四十四頁、
      第六十頁、第六十一頁）。參諸八十七年九月二十四日借款當時交付乙○○簽
      發票號二二七一四０號面額三百萬元本票一張及票號00000000號面額
      一百萬元本票一張之發票人，前者為信助公司章、負責人戊○○章、乙○○簽
      名及蓋章；後者為信助公司章、負責人戊○○章及簽名、丁○○簽名及蓋章，
      而信助公司及負責人戊○○印文，字體皆異，顯然不同，且發票日，前者為八
      十七年九月二十四日，後者為八十七年九月二十三日，此二張本票應非同時簽
      發甚明，再者，被告丁○○為信助營造工程有限公司財務之週轉，原洽借款項
      三百萬元，借款當日因告訴人要求預扣利息，款項不足支應，臨時追加借款一
      百萬元，計四百萬元，已如前述，由乙○○先行簽妥票號二二七一四０號面額
      三百萬元本票一張，臨時追加借款一百萬元，再行簽發一百萬元本票一張（票
      號不詳面額一百萬元本票），亦符常理。否則，如非先行簽發備妥三百萬元本
      票，乙○○於臨時追加借款一百萬元時，一次簽發四百萬元本票一張即可，若
      仍簽發二張，發票人信助公司及負責人戊○○印文必將一致，亦無一為乙○○
      共同發票，一為丁○○共同發票之理，且借款金額計追加為四百萬元，庚○○
      、己○○當無僅收受三百萬元本票，即將款匯借信助公司之可能，證人庚○○
      、己○○先稱三百萬元及一百萬元本票係乙○○於八十七年九月二十四日在借
      款當場簽發，繼稱三佰萬元是否當天簽發的不敢確定云云，應屬誤記所致，而
      被告丁○○辯稱乙○○於借款當日僅交付三百萬元面額本票，未簽發一百萬元
      本票云云，亦與事實不符，要無可採。足見被告丁○○原洽借三百萬元，故乙○○於八十七年九月二十四日，前往新竹市○○路一三九號丙○○代書的事務
      所（兼營房屋仲介）借款前，由乙○○依丁○○與庚○○兄弟接洽結果先行簽
      妥票號二二七一四０號面額三百萬元本票一張，於上開時日洽談借款時，約定
      三個月為一期，利息是三分利。因告訴人要求預扣利息，款項不足支應，臨時
      追加借款一百萬元，再由乙○○當場簽發票號不詳面額一百萬元本票一張，計
      四百萬元，交付庚○○。過二日即八十七年九月二十六日，庚○○發現乙○○
      簽發票號不詳面額一百萬元本票一張未蓋乙○○章，將票持往頭份信中公司交
      給丁○○補正，因乙○○行蹤不明，屢催未補，經庚○○嚴詞催告，丁○○始
      自行於八十七年十月間在頭份鎮○○路四十五號信中建設股份有限公營業地址
      簽發票號00000000號面額一百萬元本票一張交付庚○○，至為明顯。
（三）信助公司登記負責人戊○○死亡及偽造本票之認定：
  １、信助公司之組織及職務：
      查信助營造工程有限公司設置有二名「董事」即戊○○、乙○○，並登記戊○○為董事長，戊○○死亡後信助公司始於八十七年十二月十日改選變更登記負
      責人為甲○○，丁○○、乙○○亦未再擔任信助公司之股東、董事，有信助營
      造工程有限公司的公司變更事項登記卡在卷可憑（見本院卷第五十一頁）。而
      戊○○在信助營造工程有限公司僅是名義負責人，未實際參與經營管理，被告
      丁○○實際上僅為信助公司股東，並未負責信助公司之業務，亦非信助公司之
      董事，而同案被告乙○○曾在信助公司前任法定代理人戊○○死亡前為董事，
      業據被告供明在卷（見本院卷第二十三頁），另被告丁○○於本院調查中復供
      稱：乙○○是信助公司的實際負責人（見本院卷第二十四頁），核與證人即自
      八十七年十二月十日起擔任信助公司負責人之甲○○於另案偵查中證述：「（
      問：與乙○○有無親僱關係？）有，他僱用我在信助公司任副總。：：（問：
      丁○○在信助公司內任何職？）以前他掛名總經理，但未在公司上班，公司都
      由乙○○在決定」等語相符（見臺灣臺北地方法院檢察署八十八年度偵字第一
      八四九號八十八年二月十日訊問筆錄），可見乙○○在信助公司前任法定代理
      人戊○○死亡前是信助公司的實際負責人。
  ２、信助公司前任法定代理人戊○○死亡且為被告丁○○及訴外人乙○○所知情之
      認定：
      信助公司前任法定代理人戊○○於八十七年八月三日死亡，而被告丁○○為戊○○之子，乙○○原與丁○○為夫妻，有戊○○除戶籍謄本及丁○○戶籍謄本
      在卷可憑（見本院卷第五十頁），被告丁○○於偵查中供承：當時知道戊○○
      已死亡（見偵查卷第二十頁反面），於本院調查中供稱：「（問：你父親戊○○何時死亡？）在八十七年八月三日死亡的。」（見本院卷第二十三頁），亦
      稱：「（問：你的前妻乙○○是監察人，他是否知道你父親戊○○死亡的事情
    ？）乙○○知道我父親戊○○死亡的事情。」等語（見本院卷第二十四頁），
      堪認被告丁○○及訴外人乙○○均知戊○○於八十七年八月三日死亡之情事。
  ３、被告丁○○、訴外人乙○○分別以信助公司已死亡之法定代理人戊○○名義共
      同簽發本票係偽造行為：
      查被告丁○○實際上僅為信助公司股東，並未負責信助公司之業務，亦非信助
      公司之董事，自無代表原告為發票行為之權利，而同案被告乙○○雖曾在信助
      公司前任法定代理人戊○○死亡前負責原告財務出納之事務，且為董事，惟因
      信助公司設有董事長，則依公司法規定，應由董事長即戊○○代表公司，董事
      並無單獨執行業務或代表公司之職權，縱信助公司現任負責人甲○○於另案即
      台北地方法院檢察署八十八年偵字第一八四九號偵查中證述：「（問：與乙○○有無親僱關係？）有，他僱用我在信助公司任副總。：：（問：丁○○在信
      助公司內任何職？）以前他掛名總經理，但未在公司上班，公司都由乙○○在
      決定」等語屬實（見臺灣臺北地方法院檢察署八十八年度偵字第一八四九號八
      十八年二月十日訊問筆錄），固可認信助公司前任法定代理人戊○○死亡前未
      經管公司業務，授權同案被告乙○○處理而為實際負責人，惟此僅止於戊○○
      死亡前之授權行為，在信助公司法定代理人戊○○死亡後，該授權行為自然消
      滅，則在信助公司依法改選董事長之前，訴外人乙○○亦無代表公司為發票行
      為之權利，且查戊○○死亡後，在信助公司新任法定代理人產生之前，信助公
      司並無召開臨時股東大會或其他會議推派臨時之代表人，實際上亦無任何決議
      或形式之授權可讓他人代表信助公司為法律行為，是其他股東並未同意或授權
      丁○○、乙○○二人可以信助公司名義簽發票據，且該二人並非信助公司之法
      定代理人或實際負責人，自無權代表公司簽發票據。矧「人之權利能力，始於
      出生，終於死亡」，為民法第六條定有明文，告訴人所執有被告丁○○、訴外
      人乙○○分別以信助公司前任法定代理人名義共同簽發之系爭二紙本票，形式
      上係分別以信助公司前任法定代理人戊○○名義代表信助公司所共同簽發，然
      系爭二紙本票之發票日期分別記載為八十七年九月二十三日及八十七年九月二
      十四日，而戊○○係早於八十七年八月三日業已死亡，權利主體已不存在，自
      無從再代表原告公司為發票行為，從而被告丁○○、訴外人乙○○分別以已死
      亡而無權利能力之法定代理人戊○○名義代表信助公司共同簽發本票，顯係偽
      造行為，要無疑義。辯護人為被告辯稱：信助營造工程有限公司設置有二名「
      董事」即戊○○、乙○○，並登記戊○○為董事長，在董事長戊○○死亡後，
      則信助公司僅剩一名董事即乙○○，依公司法第一百零八條規定，乙○○即有
      當然代表公司對外交涉之權。換言之，乙○○此時係本於公司法之規定行使伊
      固有之代表權，而非基於戊○○之授權云云，洵非可採。另公訴人聲請訊問信
      助公司現任負責人甲○○，待證事項無非為本案授權之時點，惟甲○○於另案
      即台北地方法院檢察署八十八年偵字第一八四九號偵查中已證述明確，丁○○
      、乙○○縱經信助公司法定代理人戊○○授權簽發票據，惟在信助公司法定代
      理人戊○○死亡後，該授權行為自然終止，則在信助公司依法改選董事長之前
      ，訴外人乙○○亦無代表公司為發票行為之權利，且查戊○○死亡後，在信助
      公司新任法定代理人產生之前，自無授權代表公司為發票行為可言，已如前述
      ，而戊○○死亡後信助公司始於八十七年十二月十日改選變更登記負責人為甲○○，丁○○、乙○○亦未再擔任信助公司之股東、董事等情，有信助公司變
      更事項登記卡在卷為憑（見本院卷第頁），甲○○擔任負責人之時間在本案被
      告簽發本票之後，有無授權即與本案無涉，況其亦於另案確認本票債權不存在
      事件中陳明「戊○○死亡後，在原告（信助公司）新任法定代理人產生之前，
      原告（信助公司）並無召開臨時股東大會或其他會議推派臨時之代表人，實際
      上亦無任何決議或形式之授權可讓他人代表原告為法律行為明確」明確，核無
      再行訊問甲○○之必要。
（三）被告丁○○、訴外人乙○○具有犯意聯絡及行為分擔暨其範圍：
  １、票號二二七一四０號面額三百萬元本票一張，係乙○○於八十七年九月二十四
      日，前往新竹市○○路一三九號丙○○代書事務所（兼營房屋仲介）借款前，
      依被告丁○○與庚○○兄弟接洽結果先行簽妥，於上開時地交付告訴人。被告
      丁○○於本院調查中供稱：「我是透過孫代書向證人己○○借錢的。」（見本
      院卷第四十六頁）、「（問乙○○拿出以戊○○為發票人的那一張三百萬元的
      本票交付給庚○○、己○○這事你知道？這是公司要調的錢？或是你要調的錢
      ？你知道也同意這樣子做？）我是知道也同意，也需要這樣子做，因是公司需
      要調的這一筆錢，因乙○○須要錢週轉，需要簽發本票。」（見本院卷第四十
      二頁）、「（證人己○○他怎會知道是公司要借款？）是乙○○說要借款的，
      我沒有在信助公司任職，是我向己○○接洽借款，是我去接洽的。」（見本院
      卷第四十六頁），核與證人己○○於偵查中證稱：聯絡時是找丁○○（見偵查
      卷第三十四頁）、「（問被告丁○○如何說明向你借錢？）說信助公司，有要
      標在桃園的新屋地區有一個民間公寓住宅的案子，需要資金週轉，需要三、四
      百萬元，被告丁○○約在一個月前談的，但我沒有現金，因信助公司乙○○是
      實際負責人，當時信助公司有承包桃園省立醫院的工程都沒有問題，信用比較
      好，後來證人乙○○、證人丙○○也有過來跟我這樣說。但信中建設公司的信
      用不是很好，是當天談好敲定的，當時我知道信中建設公司週轉不好，信用度
      不是很好，所以我要信助公司的負責人乙○○來，且被告丁○○要借前的一個
      月有來找我七、八次」相符（見本院卷第六十一頁），足見乙○○簽發票號二
      二七一四０號面額三百萬元本票一張，被告丁○○與同案被告乙○○間具有犯
      意聯絡及行為分擔，至明。
  ２、票號00000000號面額一百萬元本票一張，乃被告丁○○於八十七年十
      一月二日在頭份鎮○○路四十五號信中建設股份有限公營業地址簽發交付庚○○，為被告丁○○供認在卷，查票號00000000號面額一百萬元本票一
      張，係庚○○於八十七年九月二十六日發現乙○○借款當日所簽發票號不詳面
      額一百萬元本票一張未蓋乙○○章，將票持往頭份信中公司交給丁○○補正，
      因乙○○行蹤不明，屢催未補，經庚○○嚴詞催告，丁○○始利用所保管之另
      一組信助公司章及負責人章自行於上開時地簽發，已如前述，被告丁○○於偵
      查中亦供稱：乙○○只有開票時出面過，後來就沒有：：沒有乙○○下落（見
      偵查卷第三十四頁），可見被告丁○○簽發票號00000000號面額一百
      萬元本票一張交付庚○○，乃出自自己之意，乙○○並未參與，應係被告丁○○單獨偽造，亦堪認定。
  ３、至於乙○○於借款當日因追加借款一百萬元而簽發之票號不詳面額一百萬元本
      票一張，由告訴人交被告丁○○補正乙○○章，未經補正，而由被告丁○○另
      行簽發票號00000000號面額一百萬元本票一張交付，原乙○○於借款
      當日簽發之票號不詳面額一百萬元本票，未經扣案，是否以信助公司已死亡之
      負責人戊○○為共同發票人或僅以乙○○為發票人，即難臆斷，要難以告訴人
      單方之指訴，遽認原乙○○於借款當日簽發之票號不詳面額一百萬元本票，亦
      偽造信助公司已死亡之負責人戊○○為發票人而觸犯偽造有價證券罪責，併予
      敘明。
（四）綜上所述，本件事證明確，被告偽造本票之犯行，洵堪認定，應予依法論科。
三、論罪：
（一）核被告丁○○所為，係犯刑法第二百零一條第一項之偽造有價證券罪、第三百
      三十九條第一項之詐欺罪。其盜用印章（票號二二七一四０號面額三百萬元本
      票及票號00000000號面額一百萬元本票）、偽造戊○○署押（票號0
      0000000號面額一百萬元本票）為偽造有價証券之部分行為，不另論罪
      。其偽造有價証券後持以行使，其行使之低度行為應為偽造之高度行為所吸收
      ，亦不論罪。偽造票號二二七一四０號面額三百萬元本票一張部分，被告丁○○與同案被告乙○○間具有犯意聯絡及行為分擔，為共同正犯。其先後二次偽
      造有價證券犯行，時間緊接，犯罪構成要件相同，顯係基於概括犯意為之，應
      依連續犯規定論以情節較重之共同偽造票號二二七一四０號面額三百萬元本票
      一罪，並依法加重其刑。
四、撤銷改判之理由：
    原審失察，遽以被告主觀上認為仍有授權而簽發本票，且係於代信助公司向外借
    款之執行業務範圍內，尚無偽造之主觀犯意及借款當天已由乙○○簽發三百萬元
    本票，而一百萬元本票係告訴人匯款至信指摘助公司帳戶後，始由被告於一個月
    後簽發交付，顯非施用詐術借得款項，且告訴人既有匯款三百六十四萬元予信助
    公司之事實，自得對於信助公司請求清償借款，無虞受害為由，而為被告無罪判
    決之諭知，於法顯有未合。檢察官上訴意旨指摘原判決不當，為有理由，自應由
    本院將原判決撤銷改判。
五、科刑及其審酌事項：
    爰審酌被告丁○○與同案被告乙○○明知信助公司前任法定代理人戊○○死亡先
    後與同案被告乙○○或共同，或單獨分別以信助公司已死亡之法定代理人戊○○
    名義偽造本票詐借款項，金額達四百萬元（預扣利息三十六萬元，實付三百六十
    四萬元），屆期均未付款，犯後亦未與告訴人達成民事和解暨其素行、犯罪之動
    機、目的等一切情狀，量處如主文第二項所示之刑。
六、沒收問題：
    按刑法第二百零五條對於偽造、變造之有價證券設有沒收之特別規定，是對於偽
    造之有價證券自應依該條規定宣告沒收。又按票據之偽造或票據上簽名之偽造，
    不影響於真正簽名之效力，票據法第十五條定有明文。是關於二人以上為共同發
    票人之有價證券，如僅其中部分共同發票人係偽造，因對於真正發票人部分仍屬
    有效，自不得將該有價證券之本體宣告沒收，致影響合法執票人對於真正發票人
    之票據權利，此時僅依前開法條規定將偽造發票人部分宣告沒收即可。準此，
    票號二二七一四０號面額三百萬元本票上偽造發票人「信助營造工程有限公司法
    定代理人戊○○」（發票人欄盜蓋「信助營造工程有限公司」及「戊○○」印文
    各乙枚）部分；票號00000000號面額一百萬元本票上偽造發票人「信助
    營造工程有限公司法定代理人戊○○」（發票人欄盜蓋「信助營造工程有限公司
    」及「戊○○」印文各乙枚暨偽造「戊○○」署押乙枚）部分，均應依刑法第二
    百零五條規定予以沒收（最高法院台上字第三二００號判決參照）。
七、不另為無罪之諭知部分：
（一）公訴意旨另以被告丁○○冒用信助公司及前任法定代理人戊○○章，並簽戊○○署押（簽名），與信助公司前任法定代理人戊○○共同簽發，發票日八十七
      年九月二十三日，未載付款地、到期日，面額新台幣（下同）一百萬元本票乙
      紙，及同案被告乙○○蓋用信助公司及前任法定代理人戊○○章與信助公司前
      任法定代理人戊○○共同簽發，發票日八十七年九月二十四日，未載付款地，
      到期日八十七年十二月二十三日，面額三百萬元之本票乙紙，交付庚○○作為
      擔保，以此方式使庚○○因此陷於錯誤，而借得四百萬元（預扣三個月利息後
      為三百六十四萬元），因認被告亦涉犯刑法第三百三十九條第一項詐欺罪嫌。
（二）按行使偽造有價證券，以取得票面價值之對價，固不另論詐欺罪（最高法院二
      十五年上字第一八一四號，三十一年上字第四○九號判例），但如以偽造之有
      價證券供作擔保或作為新債清償而借款，則其借款之行為，為行使有價證券以
      外之另一行為，其間有方法結果關係，應論以詐欺罪之牽連犯，固有最高法院
      六十二年度第一次刑庭庭長會議決定 (一)）足資參照。查本件借款緣起係因
      告訴人之兄即證人己○○先前曾借貸予被告業經清償，嗣被告與乙○○以信助
      公司需周轉金為由而再向證人己○○告貸，惟證人己○○並無現金，遂改由告
      訴人出面借款予信助公司，借款當天已由乙○○簽發票號二二七一四０號面額
      三百萬元本票，另票號00000000號面額一百萬元本票係告訴人匯款至
      信助公司帳戶後，始由被告於一個月後補行簽發交付等情，業據證人己○○於
      偵查中證述明確，並為告訴人所不否認，若被告係以簽發一百萬元本票為詐術
      ，其於告訴人業將款項匯入信助公司帳戶後，應無再補簽發交付票號0000
      0000號面額一百萬元本票之可能；再者，證人己○○於本院調查中陳稱：
      「（問：被告丁○○接洽何事？）說信助公司，有要標一個民間公寓住宅案子
      ，需要資金週轉，需要三、四百萬元，這是一個月前談的，但我沒有現金，因
      信助公司乙○○是實際負責人，信用比較好，但信中建設公司的信用不是很好
      ，是當天談好敲定的，當時我知道信中建設公司週轉不好，信用度不是很好，
      所以我要信助公司負責人乙○○來，且被告丁○○要借前的一個月有來找我七
      、八次，我借錢給信助公司四百萬元之前，有調查其信用如何，我是是透過孫
      維湯代書去查證的。」等語（見本院卷第四十六頁），可見被告丁○○所代表
      之信中建設有限公司信用不佳，為告訴人所明知，而信助公司素來信用良好，
      亦據告訴人經調查徵信確認始同意借款，難謂本件借款係被告施詐而使告訴人
      陷於錯誤所致，自不得以詐欺罪責相繩，惟公訴人認此部份與被告前開所犯偽
      造有價證券罪之間，具有裁判上一罪之牽連關係，爰不另為無罪之諭知。
據上論斷，應依刑事訴訟法第三百六十九條第一項前段、第三百六十四條、第二百九
十九條第一項前段，刑法二十八條、第五十六條、第二百零一條第一項、第二百零五
條，罰金罰鍰提高標準條例第一條前段，判決如主文。
本案經檢察官沈明彥到庭執行職務。
中    華    民    國      九十    年       十二     月      二十一      日
                              臺灣高等法院刑事第二十二庭
                                  審判長法  官  許  正  順
                                        法  官  林  明  俊
                                        法  官  邱  同  印
右正本證明與原本無異。
如不服本判決應於收受送達後十日內向本院提出上訴書狀，其未敘述上訴之理由者並
得於提起上訴後十日內向本院補提理由書（均須按他造當事人之人數附繕本）。
                                       書記官  莊  昭  樹
中    華    民    國      九十    年       十二     月      二十四      日
附錄：本判決論罪科刑法條全文
刑法第二百零一條第一項
意圖供行使之用，而偽造、變造公債票、公司股票或其他有價證券者，處三年以上十
年以下有期徒刑，得併科三千元以下罰金。
刑法第三百三十九條第一項
意圖為自己或第三人不法之所有，以詐術使人將本人或第三人之物交付者，處五年以
下有期徒刑、拘役或科或併科一千元以下罰金。


司法院資訊處製作；財團法人民間司法改革基金會備份。
